【裁判字號】    95,簡上,1
【裁判日期】    951106
【裁判案由】    回復原狀等
【裁判全文】
臺灣澎湖地方法院民事判決               95年度簡上字第1號
上  訴  人  子○○
            丁○○
            戊○○
            庚○○
            壬○○
            己○○
            辛○○
            癸○○
前列八人共同
訴訟代理人  寅○○
被上訴人    新興順企業股份有限公司
兼法定代理人  乙○○
訴訟代理人    唐小菁律師
被上訴人      國有財產局台灣南區辦事處
法定代理人    甲○○
訴訟代理人    丑○○
上列當事人間請求回復原狀等事件，上訴人對於中華民國94年12
月7日臺灣澎湖地方法院馬公簡易庭94年度馬簡字第28號第一審
判決提起上訴，本院於民國95年10月24日言詞辯論終結，判決如
下：
    主  文
上訴駁回。
第二審訴訟費用由上訴人負擔。
    事實及理由
甲、兩造爭執要旨：
一、上訴人起訴主張：被上訴人乙○○及新興順公司於87年間，
    在澎湖縣馬公市○○段28地號土地設立安佳瓦斯分裝場，並
    將坐落馬公市○○段27號（即如附圖所示編號13號）、馬公
    市○○段25號（即如附圖所示編號14號）以及湖西鄉○○○
    段58-1地號（即如附圖所示編號15號，原未編定地號，95年
    7 月20日始編定地號）等三筆國有土地上之溝渠填平（以下
    就該三部分土地共同簡稱為系爭土地），並侵占作為瓦斯分
    裝場出入道路使用。由於上訴人8人均為系爭土地之鄰地所
    有人，系爭土地失去溝渠原貌後，上訴人8人之農田均無法
    排水，為此依據民法第184、767、775、784等規定，訴請被
    上訴人國有財產局將系爭土地回復原狀，並依據民法第242
    條之規定，代位國有財產局，依據國有財產局對被上訴人乙
    ○○及新興順公司之侵權行為損害賠償請求權以及物上請求
    權之法律關係，訴請被上訴人乙○○及新興順公司將土地回
    復原狀並返還國有財產局。詎原審不查，竟將上訴人之訴駁
    回，為此提起本件上訴，聲明如下：(1)原判決廢棄，(2)被上
    訴人乙○○及新興順公司應就被上訴人國有財產局所有之系
    爭土地上之填土清除回復為溝渠原狀，並交還系爭土地予被
    上訴人國有財產局，以供上訴人等所有如附圖所示之農地排
    水使用。
二、被上訴人國有財產局抗辯：系爭土地原先即為既成道路，供
    公眾使用，並非溝渠，不發生回復原狀為溝渠之問題；且上
    訴人雖主張受有損害，但未能舉證證明受損情形，故否認其
    對被上訴人乙○○及新興順公司有侵權行為及不動產相鄰關
    係所生之請求權。並聲明：上訴人之上訴駁回。第一、
    二審訴訟費用由上訴人負擔。
三、被上訴人新興順公司及乙○○抗辯：被上訴人於87年間購買
    澎湖縣馬公市○○段28地號土地作為興建瓦斯分裝廠營業使
    用時，系爭土地早已經是既成道路，長期供人車通行，被上
    訴人新興順公司及乙○○從未將之填平，另被上訴人亦否認
    系爭土地的現狀已妨害上訴人相鄰土地之排水，上訴人既未
    能舉證證明系爭土地之原狀為溝渠，又未能證明上訴人因無
    法排水受有損害，自不得代位被上訴人國有財產局請求被上
    訴人新興順公司及乙○○回復原狀以及返還土地。並聲明：
    上訴人之上訴駁回。第一、二審訴訟費用由上訴人負擔
    。
乙、得心證之理由：
一、上訴人起訴主張系爭土地均為國有財產局所有，其等均為系
    爭土地之鄰地所有人，而被上訴人乙○○為被上訴人新興順
    公司負責人，新興順公司於87年間，在澎湖縣馬公市○○段
    28地號土地設置瓦斯分裝場，出入之車輛，均使用系爭土地
    通行等情，有土地登記謄本在卷可佐，並為被上訴人等所不
    爭執，堪信為實。又系爭土地中之25、27號兩筆土地原編定
    為水利用地，於95年5月間25地號土地以及27地號土地上半
    部鄰接28號土地部分編訂為交通用地，另58-1地號土地原未
    編定地號，於95年7月20日始編定地號，並編定為交通用地
    等情，亦有澎湖縣地政事務所94年7月8日澎地所價字第
    0940004586號回函、95年6月5日澎地所價字第0950003928號
    回函以及土地登記謄本附卷可憑，亦應屬實。惟上訴人主張
    系爭土地原狀為溝渠，被上訴人新興順公司設立瓦斯分裝廠
    後，在系爭土地上鋪設碎石、瀝青、建築廢棄土，將系爭土
    地由溝渠填平為道路並高出相鄰的農地，影響上訴人相鄰農
    地之排水一節，則為被上訴人國有財產局、新興順公司及乙
    ○○所否認，並以前揭情詞置辯。
二、經查：
（一）證人丙○○於本院審理時曾到庭證述：「我於民國62年到
      95年間多次擔任許家村的村長，我小時後大約10歲左右，
      都在系爭土地那邊耕作，原先瓦斯廠前面是一條水溝，往
      南流到三號道路涵洞。」等語，又系爭土地在日據時代遺
      留之地籍原圖即標示作為水利使用，故澎湖地政事務所於
      91年6月13日亦依原地籍圖認定更正編定為水利用地等情
      ，亦有澎湖縣地政事務所94年8月31日澎地所價字第
      0940005855號函附原審可稽，是上訴人主張系爭土地原有
      溝渠存在，供上訴人等所有之農地排水使用一節，固堪信
      為真實。
（二）惟依據證人呂淑蓉於原審時所述：「馬公市○○段28地號
      土地是我於87年仲介乙○○所購買，在成交之前跟之後我
      都有從系爭土地開車進去看過28地號土地，當時系爭土地
      是泥土道路，約一輛汽車可以過，其高度跟柏油路面高度
      差不多，並沒有比兩側土地低」等語，以及上訴人所舉證
      人丙○○、卯○○於本院審理時所證述：「在瓦斯廠設廠
      之前，系爭土地靠近馬路那邊有人經過，但是裡面的部分
      我不清楚；瓦斯廠過去的時候，我比較少經過那邊，且草
      有生出來，所以我不太清楚水溝是否還在」、「我之前並
      未看過水利地的情況，但根據我堂姐所說，水利地之前是
      供水利行走，因早期要耕作，所以大家各退一點作為道路
      ，讓牛跟人可以過去，據我堂姐說，水利地變成道路的形
      狀已經很久了。」等語，可知系爭土地早在安佳瓦斯分裝
      場設廠以前即成為既成道路供鄰近土地進出使用，溝渠的
      形狀早已不復存在。上訴人雖一再主張係被上訴人新興順
      公司及乙○○將系爭土地由溝渠填平為道路，然並未能舉
      證以實其說，其此部分主張自難信為真實。
（三）上訴人復主張系爭土地之現狀影響上訴人相鄰農地之排水
      云云，然依據證人丙○○、卯○○於本院審理時所述之證
      詞，系爭土地早於數十年前即無人耕作，而觀諸上訴人所
      提出之現場照片，亦顯示系爭土地兩旁均雜草叢生，並無
      耕作之跡象，故上訴人主張系爭土地之現狀妨害相鄰農田
      排水致上訴人等受有損害一節，亦難認與事實相符。
三、綜上所述，本件上訴人主張被上訴人新興順公司、乙○○將
    系爭土地由溝渠填平為道路並高出相鄰的農地，影響上訴人
    相鄰農地之排水等事實，均未能舉證證明，是上訴人執此主
    張其代位被上訴人國有財產局對被上訴人新興順公司、乙○
    ○請求回復系爭土地之原狀，自屬無據，不應准許，其假執
    行之聲請亦失所附麗，應併予駁回。原審為上訴人敗訴之判
    決，及駁回其假執行之聲請，並無不合。上訴意旨指摘原判
    決不當，求予廢棄改判，為無理由，應予駁回。
四、據上論結，本件上訴為無理由，依民事訴訟法第436條之1第
    3項，第449條第1項，第78條，判決如主文。
中    華    民    國    95    年    11    月    6    日
                  民事庭  審判長法  官  管安露
                                法  官  李宛玲
                                法  官  陳順輝
以上正本係照原本作成。
本判決不得上訴。
中    華    民    國    95    年    11    月    8     日
                                書記官  呂黎明


司法院資訊處製作；財團法人民間司法改革基金會備份。
